臺灣高等法院臺中分院民事判決　96年度家上字第96號
上　訴　人　乙○○
訴訟代理人　歐東洋律師
被　上訴人　甲○○
上列當事人間請求離婚等事件，上訴人對於民國96年8月16日臺
灣臺中地方法院96年度婚字第414號第一審判決提起上訴，被上
訴人並為訴之追加，本院於96年12月5日言詞辯論終結，判決如
下：
    主  文
原判決主文第二項關於兩造所生子女丙○○（男、民國○年
○月○日生）權利義務之行使或負擔；主文第三項子女之會面交
往時間及方式；及主文第四項子女扶養費部分，暨該部分訴訟費
用之裁判均廢棄。
上開廢棄部分，被上訴人在第一審之訴均駁回。
兩造所生子女丙○○（男、民國○年○月○日生）權利義務
之行使或負擔，酌定由上訴人任之。
兩造得各依如附表一、二所示時間暨方式，分別與子女丁○○、
丙○○會面交往。
上訴人其餘上訴駁回。
被上訴人追加之訴駁回。
第一、二審訴訟費用由上訴人負擔五分之三，餘由被上訴人負擔
。追加之訴訴訟費用由被上訴人負擔。
    事實及理由
壹、程序方面：
    按在第二審為訴之變更或追加，非經他造同意，不得為之；
    但民事訴訟法第二百五十五條第一項第二款至第六款情形，
    不在此限。又請求之基礎事實同一者，縱於訴狀送達後，原
    告仍得將原訴變更或追加他訴，無須得被告同意，此觀民事
    訴訟法第四百四十六條第一項、第二百五十五條第一項第二
    款規定自明。原告於第二審為訴之追加，苟其請求之基礎事
    實同一者，即非法所不許。所謂請求之基礎事實同一，係指
    變更或追加之訴與原訴之主要爭點有其共同性，各請求利益
    之主張在社會生活上可認為同一或關連，而就原請求之訴訟
    及證據資料，於審理繼續進行在相當程度範圍內具有同一性
    或一體性，得期待於後請求之審理予以利用，俾先後兩請求
    在同一程序得加以解決，避免重複審理，進而為統一解決紛
    爭者，即屬之（最高法院95年度台上字第1573號裁判參照）
    。查被上訴人於原審訴請與上訴人離婚，經原判決判准後，
    於第二審即本院為訴之追加，即依民法第1056條第2項規定
    ，請求非財產損害新台幣（下同）五十萬元乙節，核與離婚
    之訴之主要爭點有其共同性，各請求利益之主張在社會生活
    上可認為有關連，而就原請求之訴訟及證據資料，於審理繼
    續進行在相當程度範圍內具有同一性或一體性，得期待於後
    請求之審理予以利用，俾先後兩請求在同一程序得加以解決
    ，避免重複審理。申言之，被上訴人追加之訴，其請求之基
    礎事實同一，自應准其追加，合先明。
貳、訴訟要旨：
一、被上訴人主張：兩造於民國九十一年十一月二十二日結婚，
    婚後與公婆同住，並育有未成年子女丁○○（女、○年
    ○月○日生）、丙○○（男、○年○月○日生）二人
    。然上訴人早出晚歸，從未給付被上訴人及其子女之生活費
    用，該費用均由被上訴人自行負擔。嗣九十二年間公公往生
    後，因婆家吃素，而家裡辦喪事有誦經聲，也不好讓出生嬰
    兒在，被上訴人即央請上訴人讓被上訴人回娘家坐月子，當
    天婆婆戊○○即當著被上訴人面大聲說「你公公才往生而已
    ，你就閃那麼快」，自此上訴人與婆婆對待被上訴人的態度
    即開始改變；如被上訴人請上訴人幫忙做家事，婆婆如果
    看到上訴人做的話，會自動幫忙，並大聲稱「男人做這個成
    何體統」、私底下閒話說被上訴人沒有盡力做到一個太太、
    媳婦應盡的義務、被上訴人請上訴人幫子女洗澡，遭婆婆冷
    眼冷語對待、九十五年六月二十日，被上訴人因加班而未
    前往娘家將長女接回，請上訴人接送子女，婆婆即大聲開罵
    「她不要載，就不要去載，你也不要去載，少在那沒男人的
    志氣了」、婆婆亦曾對長女說「叫媽媽不要住在家裡面，
    好不好？」。即被上訴人與婆婆關係始終處於緊張狀態；又
    被上訴人欲與上訴人溝通兩造婚姻狀況，上訴人不是不說話
    、冷漠對待，就是大聲喝斥「你的抱怨怎麼那麼多」「你不
    要跟我說」「你怎麼那麼多問題」等語。又九十五年六月二
    十八日，上訴人動手毆打被上訴人，致被上訴人受有雙側前
    臂擦挫傷之傷害，九十五年十月七日，被上訴人欲與上訴人
    溝通彼此之相處模式以挽救婚姻，惟上訴人不發一言，並呈
    不耐煩狀，待被上訴人再次詢問，上訴人即心生不悅，以三
    字經辱罵被上訴人，並作勢欲毆打被上訴人，上訴人前揭對
    被上訴人實施家庭暴力之行為，經原法院核發九十五年度家
    護字第一０七三號民事通常保護令在案。又自九十五年十月
    七日被上訴人回娘家，上訴人直至同年十一月二日始以電話
    聯繫被上訴人，期間對於被上訴人不聞不問，未若被上訴人
    每個禮拜即返婆家探視子女一次，而保護令核發後，上訴人
    雖聲稱希望被上訴人返家重新開始，但上訴人只是一昧要求
    被上訴人返家後該如何對待婆婆、不可對婆家任何人有批評
    。此外，自九十五年十一月十六日起，上訴人姪女己○○開
    始於網路部落格批評被上訴人，被上訴人向上訴人反應，只
    換得上訴人「她到現在還有在寫嗎？」一句冷冷帶過。綜上
    ，上訴人所為實係對被上訴人實施不堪同居之虐待，令被上
    訴人身體及精神上均受有重大傷害，且兩造婚姻顯然產生重
    大破綻，而難以繼續維持，爰依民法第一千零五十二條第一
    項第三款及同條第二項規定，擇一請求判准兩造離婚。又關
    於未成年子女丁○○、丙○○權利義務行使或負擔部分，因
    上訴人經常早出晚歸，婆婆已屆高齡，實無法勝任照顧二名
    子女之責。反觀被上訴人有正當職業及固定收入，二名子女
    平日白天雖由上訴人母親照顧，然待被上訴人下班後即由被
    上訴人負責，丁○○、丙○○實宜交由母親加以關愛、撫育
    較妥，被上訴人亦有足夠之親屬資源系統可資協助照顧二名
    子女，是為未成年子女丁○○、丙○○最佳利益計，請鈞院
    將子女丁○○、丙○○權利義務之行使或負擔，均酌定由被
    上訴人任之。再者，上訴人對於兩造子女丁○○、丙○○之
    扶養義務，不因兩造離婚而受影響，上訴人應與被上訴人平
    均分擔兩造子女丁○○、丙○○之扶養費用，故上訴人應自
    本件判決確定之日起，分別至兩造所生子女丁○○、丙○○
    成年之日止，按月給付被上訴人關於未成年子女丁○○、丙
    ○○扶養費用各新臺幣（下同）一萬一千元，並聲明：(一)請
    准被上訴人與上訴人離婚。(二)兩造所生子女丁○○（女、民
    國○年○月○日生）、丙○○（男、民國○年○
    月○日生）權利義務之行使或負擔，酌定由被上訴人任之。
    (三)上訴人得每月按時會面子女丁○○、丙○○二次。(四)上訴
    人應自本判決確定之日起分別至未成年子女丁○○、丙○○
    年滿二十歲之日止，按月於每月五日給付原告關於丁○○、
    丙○○之扶養費用每人每月各新臺幣壹萬壹仟元等語。並求
    為判決駁回對造上訴；並依民法第1056條第2項規定，追加
    請求上訴人給付非財產損害新台幣五十萬元。
二、上訴人則以：兩造婚前為公司同事，被上訴人對上訴人工作
    性質及作息十分了解，因上訴人婚後仍在原公司上班，所以
    工作時間無法改變，為求養家活口，上訴人每天早上八點上
    班、晚上八、九點才下班，實非上訴人所願，被上訴人以此
    指責上訴人，上訴人頗感無奈。又兩造婚後對於家庭費用負
    擔各司其職，雖兩造婚前未有明文約定分擔方式，然上訴人
    確有擔起家庭生活開銷，及負擔兩造子女醫療費用之支出，
    而被上訴人先前對於兩造費用分擔方式亦未曾表示異議，倘
    被上訴人認為兩造關於費用分擔不合理，上訴人願完全聽從
    被上訴人指示而改變。又被上訴人自生產後即有憂鬱症傾向
    ，上訴人剛開始由於無知，對被上訴人一再以負面思考解讀
    一切無法理解，又於九十五年六月二十八日，被上訴人強行
    欲將子女帶回娘家，上訴人為阻止被上訴人離開與其發生拉
    扯，始致被上訴人受有「雙側前臂擦挫傷」之傷害；又九十
    五年十月七日，因前日被上訴人將丁○○帶回娘家後即未帶
    回，當天丙○○在生病，被上訴人仍堅持要離家，兩造因此
    發生口角，上訴人因一時衝動而有莽撞言行，上訴人亦深感
    後悔；又原法院核發保護令後，上訴人為求婚姻繼續維繫，
    曾尋求婚姻諮商，並主動多次與被上訴人協調，表明願意以
    最大誠意改善兩造婚姻生活，被上訴人雖口頭答應，事後卻
    又對上訴人爽約，為維繫婚姻，對於被上訴人其他指控僅否
    認之，不便與之針鋒相對。又上訴人雖曾與被上訴人因細故
    發生爭執，對於婆媳問題之處理亦容有瑕疵，惟上訴人對於
    兩造婚姻所生之問題一再亟思改進之道，兩造婚姻雖有勃谿
    ，然並未到不堪同居虐待之地步，且兩造婚姻亦無有難以維
    持婚姻之重大事由，上訴人希冀繼續維持婚姻，並願與被上
    訴人互相扶持共同撫育未成年子女。倘鈞院仍判決兩造離婚
    ，關於子女監護部分，請斟酌：主要養育者角度而言，兩
    造皆為上班族，長女於○年○月○日出生後即由上訴人母親
    負責照顧，直至長子於○年○月○日出生後，於94年11月長女
    白天始交由被上訴人母親照顧，晚上則接回家中照顧，而長
    子則均由上訴人母親照顧，可見兩兒女長期以來，主要照顧
    者為上訴人之家族。再者，長子丙○○罹患川崎症，均由上
    訴人自行攜往醫院定期回診，現須每年回診一次追病情。
    就父母能用以撫育子女之環境觀之：上訴人生活環境單純
    ，不若被上訴人父母所從事之工作忙碌不堪，若鈞院憂心家
    母日漸年老（實則家母身體十分硬朗），上訴人亦可聘僱外
    傭幫忙，讓長子健康成長。另被上訴人之親友資源不是上班
    就是自營生意或擺攤，而其雙親必須同時照顧約十名孫子，
    故就父母所能用以撫育子女之環境觀之，上訴人之環境絕優
    於被上訴人。就父母能用以照顧子女之時間調配方面：被
    上訴人從事內勤之秘書工作，時間毫無彈性，反觀上訴人為
    影印機維修工程師，屬責任制，時間可自由調配，故於孩子
    居住上訴人家中期間，如遇子女生病，皆由家母打電話給上
    訴人，上訴人即迅速回家帶子女就醫，故以兩造用以照顧子
    女之時間調配方面觀之，二名未成年子女由上訴人負責監護
    照養，實最為妥適。是為兩造所生未成年子女丁○○、丙○
    ○最佳利益計，請求鈞院將丁○○、丙○○權利義務之行使
    或負擔，均判由被上訴人任之等語置辯。並求為判決：(一)原
    判決廢棄。(二)上開廢棄部分，被上訴人在第一審之訴駁回。
    (三)被上訴人追加之訴駁回。(四)第一、二審訴訟費用由被上訴
    人負擔。
參、法官協議兩造爭點整理：（見本審卷第79頁、第129頁反面
    ）
一、兩造不爭執事項：
  (一)兩造於91年11月22日結婚，婚後育有未成年子女丁○○（女
    、○年○月○日生）、丙○○（男、○年○月○日生）二人。
  (二)兩造婚後，皆與公（庚○○；於○年○月○日歿）、婆（戊
    ○○；○年○月○日生）同住。
  (三)甲○○自95年10月7日回娘家分居迄今。
  (四)乙○○對甲○○實施家庭暴力有臺中地方法院95年度家護字
    第1073號核發之通常保護令在案。（提示通常保護令事件裁
    定與兩造閱覽）
二、兩造爭執事項：
  (一)被上訴人甲○○請求依民法第1052條第1項第3款不堪同居之
    虐待，及同條第2項其他重大事由請求離婚，是否有理由？
    被上訴人甲○○主張：
    乙○○曾於95年6月28日毆打本造。
    乙○○經常在婆婆面前以三字經「幹你娘」辱罵本造。
    乙○○姐姐辛○○的小孩己○○（約二十幾歲）在其網路
      部落格上批評本造。（詳如原審卷第6頁所載；婚姻中的
      兩個人‧‧‧‧因為自私的人沒資格擁有幸福）
    乙○○偏袒其家人，對本造不信任。
    婆媳問題。
    上訴人乙○○逐項答辯如下：
    否認於95年6月28日毆打甲○○，當天只是阻止甲○○將
      子女帶回娘家而發生拉扯，並沒有發生毆打。
    沒有辱罵甲○○，且只有講一個「幹」字，與甲○○因為
      帶小孩的方式發生爭執而被甲○○氣到才會講。
    己○○在部落格書寫的那些內容，與本件兩造之間的事有
      相似之處，但我不知內容是否指兩造之間的事，甲○○要
      我去向己○○求證，我對己○○說如果其部落格上的內容
      是指我們兩造，因為甲○○係你的長輩，也不可這樣寫。
    我並沒有完全袒護家人。
    婆媳間容或有嫌隙，然細究其原因，被上訴人就婆媳問題
      之產生，非無可責之處。
肆、得心證之理由：
甲、關於離婚部分：
一、被上訴人主張兩造間婚姻依民法第1052條第2項其他重大事
    由，請求離婚乙節，然為上訴人所否認，是本件首應審究者
    ，厥為兩造間婚姻，是否有民法第1052條第2項其他重大事
    由？茲分述如下：
  (一)按民法第一千零五十二條第二項所稱「有前項以外之重大事
    由，難以維持婚姻者」，係抽象的、概括的離婚事由，此乃
    緣於民國七十四年修正民法親屬編時，為因應實際需要，參
    酌各國立法例，導入破綻主義思想所增設。但其事由應由夫
    妻一方負責者，僅他方得請求離婚，是其所採者為消極破綻
    主義精神，非積極破綻主義。又關於「難以維持婚姻之重大
    事由」，係以婚姻是否已生破綻而無回復之希望為其判斷之
    標準。而婚姻是否已生破綻無回復之希望，則應依客觀之標
    準，即難以維持婚姻之事實，是否已達於倘處於同一境況，
    任何人均將喪失維持婚姻意欲之程度而定。至於同條項但書
    所規定「難以維持婚姻之重大事由應由夫妻之一方負責者，
    僅他方得請求離婚」，乃因如肯定有責配偶之離婚請求，無
    異承認恣意離婚，破壞婚姻秩序，且有背於道義，尤其違反
    自己清白（clean　hands）之法理，有欠公允，同時亦與國
    民之法感情及倫理觀念不合，因而採消極破綻主義。倘該重
    大事由，夫妻雙方均須負責時，應比較衡量雙方之有責程度
    ，僅責任較輕之一方得向責任較重之他方請求離婚，如有責
    程度相同時，雙方均得請求離婚，始屬公允（最高法院94年
    度台上字第2059號判決、九十五年度第五次民事庭會議參照
    ）。
  (二)查兩造現婚姻關係尚存續中，並育有未成年子女丁○○、丙
    ○○二人乙節，如前所述，並有戶籍謄本乙件在卷可證。又
    被上訴人主張婚後自92年起，其婆婆戊○○經常以上開言詞
    數落伊云云，雖為上訴人所否認，然上訴人亦坦承對於婆媳
    問題之處理容有瑕疵等詞在卷（見原審卷第143頁）；且戊
    ○○婚後曾向上訴人陳稱：「今天就是你歹命，才會娶到這
    個壞老婆啦」；「一個家庭好好的，娶個不像樣的老婆回來
    這裡起風波」；而上訴人與被上訴人發生爭執，上訴人對被
    上訴人陳稱：「我看不下去了啦！你對待我母親是怎樣對待
    的，早上出門有在叫嗎？」；被上訴人則回應「我都學你的
    、我都學你的」等語，有被上訴人提出之錄音光碟及譯文在
    卷可稽（見原審卷第81、82、94、127頁），足證婆媳不合
    ，兩造又欠缺適當之溝通與互動，致兩造婚姻關係產生破綻
    。
  (三)被上訴人主張其於九十五年六月二十八日遭上訴人施以暴力
    ，致受有雙側前臂擦挫傷之傷害，同年十月七日，其欲與上
    訴人溝通彼此之相處模式以挽救婚姻，惟上訴人不發一言，
    並呈不耐煩狀，待伊再次詢問，上訴人即心生不悅，以三字
    經辱罵伊，並作勢欲毆打伊等情，上訴人雖否認於上開時地
    毆傷被上訴人，並辯稱95年6月28日當天只是阻止被上訴人
    將子女帶回娘家而發生拉扯，並沒有發生毆打；又因與被上
    訴人因為帶小孩的方式發生爭執，而被被上訴人氣到才會講
    。講一個「幹」字云云。然查被上訴人主張上開家暴事實，
    業經台灣台中地方法院核發95年度家護字第1073號保護令在
    案，並有被上訴人提出診斷證明書影本為證（見原審卷第19
    至22頁）。且證人即被上訴人大嫂壬○○於原審到庭證稱：
    「九十五年十月七日那天，我跟被上訴人一起回去拿行李，
    上訴人就回來，摔鑰匙很大力，對被上訴人很大聲，作勢要
    打被上訴人，我就擋在中間，後來雖然沒有打被上訴人，但
    是上訴人罵被上訴人的聲音還是很大聲。我有勸他們坐下來
    好好談談，但是上訴人表示說有什麼好談的。我跟上訴人說
    小孩已經便秘兩、三天了，請他拿出健保卡，但是上訴人都
    不肯拿出來，他說他自己會帶去看，事後有沒有帶去看我也
    不知道。上訴人還對被上訴人說我叫你做什麼你就做什麼，
    好像不把原告當人看一樣」等語在卷（見原審卷第133頁）
    ，足證被上訴人主張家暴事實，尚屬可信。
  (四)又上訴人主張原法院核發上開發保護令後，為求婚姻繼續維
    繫，曾尋求婚姻諮商，並主動多次與被上訴人協調，表明願
    意以最大誠意改善兩造婚姻生活，被上訴人雖口頭答應，事
    後卻又對上訴人爽約等語（見原審卷第129頁）。被上訴人
    則稱上訴人雖稱希望被上訴人返家重新開始，但上訴人只是
    一昧要求被上訴人返家後該如何對待婆婆、不可對婆家任何
    人有批評等語（見原審卷第4頁）。參諸兩造上開陳述，顯
    然於雙方分居期間，兩造彼此間仍無良好互動或積極有效之
    對談與溝通，致兩造間所產生之情感裂痕始終未能修補，陷
    入僵局與窘境，實難謂兩造間之婚姻破綻非屬重大，至為灼
    然。
  (五)綜上，上訴人未能做好其母親與被上訴人間良好溝通、相互
    包容的橋樑，消極將婆媳相處問題，推由被上訴人一人獨力
    承擔，顯然上訴人未為維繫婚姻作最大之努力；復兩造婚姻
    關係存續期間，雙方雖共同生活，彼此卻無良好之溝通管道
    ，被上訴人因此覺得力不從心，對於婚姻生活產生無力感，
    夫妻之誠摯相愛基礎嚴重動搖，嗣上訴人以不理性行為對待
    被上訴人，更導致雙方心結與怨懟日益增深；再於兩造分居
    期間，仍見兩造未能靜心反省，或敞開心胸與他方誠摯對談
    、溝通，兩造間所產生之情感裂痕始終未能修補，對婚姻及
    夫妻感情均造成傷害。是依社會上一般觀念為體察，任何人
    處於同一情況下，均不願繼續維持婚姻生活，堪認本件兩造
    間之婚姻已生破綻而無回復之希望，有不能維持婚姻之重大
    事由，而兩造婚姻產生破綻，本院認兩造均有可歸責之處，
    惟衡諸上情，上訴人之有責程度較被上訴人為重，亦足堪認
    定。揆諸前揭說明，被上訴人依民法第一千零五十二條第二
    項規定請求離婚，洵屬正當，應予准許。
  (六)又按離婚之訴為形成之訴，訴訟標的為形成權即離婚事由之
    存否，於當事人主張多項離婚原因時，如法院認其中一項為
    有理由，對於當事人之其他主張，自無須審酌之。被上訴人
    主張離婚之原因，雖有民法第一千零五十二條第一項第三款
    及第二項之規定，惟本院既已依民法第一千零五十二條第二
    項之規定，准予兩造離婚，故對於被上訴人其他主張之離婚
    事由，自無審究之必要。
乙、關於未成年子女權利義務行使負擔（即親權）及子女扶養費
    部分：
一、按夫妻離婚者，對於未成年子女權利義務之行使或負擔，依
    協議由一方或雙方共同任之；未為協議或協議不成者，法院
    得依夫妻之一方、主管機關、社會福利機構或其他利害關係
    人之請求或依職權酌定之，民法第一千零五十五條第一項定
    有明文。又法院為民法第一千零五十五條裁判時，應依子女
    最佳利益，審酌一切情狀，參考社工人員之訪視報告，尤應
    注意左列事項：(1)子女之年齡、性別、人數及健康情形。(2)
    子女之意願及人格發展之需要。(3)父母之年齡、職業、品行
    、健康情形、經濟能力及生活狀況。(4)父母保護、教養子女
    之意願及態度。(5)父母子女間或未成年子女與其他共同生活
    之人間之感情狀況，民法第一千零五十五條之一亦定有明文
    。
二、查兩造婚後育有未成年子女丁○○、丙○○二人，兩造於本
    件審理終結前，對於兩造未成年子女權利義務之行使或負擔
    未為協議由一方或雙方共同任之，本院自得依聲請酌定之。
    經原法院依職權囑託財團法人臺灣兒童暨家庭扶助基金會臺
    中市分事務所對兩造進行訪視調查，其訪視報告固略以：案
    父母雙方在離婚後都希望可以監護案主二人，案父母雙方目
    前都有穩定的工作收入及居住環境，且經濟能力都不錯，雙
    方也都很疼愛孩子，都有不錯的親友資源（案祖母及案外祖
    父母）可以協助照顧案主二人，但基於案外祖父母的身體健
    康狀況程度較佳（案祖母患有糖尿病及高血壓），案主二人
    在娘家會有較佳的成長同伴（案祖母家只有案主），案母過
    去迄今有較多的撫養及照顧案主二人的經驗，且案母目前的
    工作時間較能配合照顧到案主二人（案父的工作時間較長，
    下班已是晚上九點、十點，所以照顧案主二人的工作需完全
    仰賴案祖母較多）等各項考量因素之下，案主二人由案母照
    顧及監護較符合案主二人的最佳利益云云，此有臺中市分事
    務所九十六年六月十二日（九六）台童中扶字第二九六號函
    暨所附訪視報告附卷可憑（見原審卷第136至140頁）。然查
    扶養子女應以其父母為主要扶育者，父母之親屬僅屬從旁輔
    助者，是上開訪視報告書逕以案外祖父母的身體較案祖母健
    康由，推定將兩造子女二人，全交由案母（即被上訴人）照
    顧及監護較符合案主二人的最佳利益云云，已有未洽。次查
    ，案祖母戊○○從未患有糖尿病，且血壓方面因定時的服藥
    一切都控制穩定中，有醫院診斷證明書及檢驗報告可參（見
    本審卷第69、70頁），然上開訪視報告書卻陳稱案祖母患有
    糖尿病云云，顯非實在。次查，上訴人學歷為南開工專畢業
    ，目前任職金儀股份有限公司維修技術員，月薪約四萬元，
    名下有小客車一部，並有存款約四十幾萬元；被上訴人學歷
    為弘光醫專畢業，並曾在中山大學修碩士，目前任職香港商
    迪堡太平洋有限公司秘書，月薪約三萬五千元，名下有小客
    車一部，存款約有壹佰多萬元，有本院筆錄及相關資料可參
    （見本審卷第21至59頁；第71、72頁；第78頁反面），即兩
    造均為上班族，每月薪津相若，苟將兩造子女二人全交由被
    上訴人監護，被上訴人實難應付；加以兩造自承長子丙○○
    罹患川崎症，現須按時回診追病情等情在卷（見本審卷第
    79 頁反面），更加照顧不易。甚且，上開訪視報告書記載
    「案外祖父母每日下午還要協助10位孫子的照顧及晚餐」云
    云，顯然案外祖母照顧人數過多！又查，上訴人每月月薪為
    四萬元左右（見本審卷第78頁反面）。再據行政院主計處編
    印之臺灣地區家庭收支調查報告，臺中市市民九十四年度平
    均每戶人數為三點三八人，平均每年之非消費支出為十七萬
    一千四百五十六元，消費支出為七十二萬四千二百五十八元
    ，故每人每月之平均支出為二萬二千零八十四元【（171,45
    6+724,258)÷0.38÷12=22,084元；以下四捨五入），此有
    行政院主計處九十四年度家庭收支調查報告表乙份在卷可按
    （見本審卷第75頁）。若依原判決意旨將兩造子女二人監護
    權全交由被上訴人一人，再由上訴人負擔子女二人扶養費每
    人每月一萬一千元，合計二萬二千元，則上訴人月薪負擔每
    月子女扶養費二萬二千元後，僅剩一萬八千餘元，遠低於上
    開每人每月之平均支出，而陷入經濟困境。準此，為減低被
    上訴人照顧子女之負擔，且上訴人表明願任子女丙○○監護
    人（見本審卷第129、130頁），暨避免上訴人經濟捉襟見肘
    ，本院認為兩造所生子女丙○○權利義務之行使或負擔，應
    改判由上訴人任之（子女丁○○權利義務之行使或負擔，仍
    由被上訴人任之），最符合子女利益。又兩造既分別任子女
    一人之監護人，經濟能力亦相若，自無必要再命上訴人負擔
    子女二人扶養費（非訟事件法第127條參照），是原判決逕
    命上訴人負擔子女二人扶養費部分，尚有未洽，應予廢棄。
丙、關於未任親權一方與子女會面交往部分：
一、又夫妻離婚者，法院得依請求或依職權，為未行使或負擔權
    利義務之一方酌定其與未成年子女會面交往之方式及期間，
    民法第一千零五十五條第五項前段定有明文；又法院依民法
    第一千零五十五條之規定，為酌定、改定或變更時，得命交
    付子女、未行使或負擔權利義務之一方與未成年子女會面交
    往之方式與期間，非訟事件法第一百二十七條第一項亦有規
    定。是本院審酌夫妻雙方雖已仳離，然為未成年子女身心之
    健全成長，彌補其因父母離婚所招致之不幸，並兼顧未任權
    利義務行使負擔之一方與子女之親子關係，現行民法就未行
    使負擔權利義務之一方與未成年子女之會面交往定有明文，
    已如前述。又會面交往乃基於親子關係所衍生之自然權利（
    外國立法例有稱之為訪問權者），因其不僅是為父母之權利
    ，更為未成年子女之權利，亦應以子女之最佳利益為考量，
    同時會面交往之規定，使未取得未成年子女權利義務行使或
    負擔之一方，於離婚後仍繼續與其子女接觸聯繫，是會面交
    住之實施為繼續性之事實狀態。
二、本院雖將未成年子女丙○○、丁○○之權利義務分別酌定由
    兩造各別行使或負擔，惟因父母子女天性，天下皆同。為免
    未成年子女丙○○、丁○○由一方保護教養，而將對他方感
    到陌生，甚至排斥，致有剝奪兩造父愛、母愛之虞，及兼顧
    丙○○、丁○○人格之正常發展，並滿足親子孺慕之情。經
    參考前開訪視報告，認兩造應分別依改依如附表一、二所示
    方式及時間，協助兩造與未成年子女丙○○、丁○○會面交
    往為妥適，爰判決如主文所示。
丁、被上訴人追加之訴部分：
一、按民法第1056條第1、2項規定：「(一)夫妻之一方，因判決離
    婚而受有損害者，得向有過失之他方，請求賠償。(二)前項情
    形，雖非財產上之損害，受害人亦得請求賠償相當之金額。
    但以受害人無過失者為限」。申言之，因判決離婚而受有損
    害且無過失者，得向有過失之他方，請求非財產之賠償。本
    件被上訴人固依上開規定，追加請求上訴人給付非財產損害
    五十萬元云云，然上訴人抗辯，被上訴人就本件離婚之訴，
    亦有過失，不得請求該非財產之損害等詞。經查，被上訴人
    於96年10月6日丙○○身體不適時，仍執意返回娘家，而與
    婆婆戊○○及上訴人發生爭執，有被上訴人提出之錄音光碟
    及譯文在卷可稽（見原審卷第88至102頁；第127頁）；又被
    上訴人進而於翌日即10月7日由大嫂壬○○陪同再次返家拿
    行李及子女健保卡，又與上訴人起爭執，亦有證人壬○○上
    開證詞可考，且被上訴人並自該日起負氣不再返家，並與上
    訴人分居迄今，亦如前述。又兩造分居期間，彼此間仍無良
    好互動或積極有效之對談與溝通，致兩造間所產生之情感裂
    痕始終未能修補，陷入僵局與窘境，實難謂被上訴人就婚姻
    破綻並無任何過失，是揆諸上開說明，被上訴人自不得請求
    非財產損害五十萬元至明。
伍、綜上所述，被上訴人本於民法第1052條第2項規定，訴請離
    婚，為有理由，上訴人此部分之抗辯，顯不足採。是原審判
    准兩造離婚，核無違誤，上訴意旨，就此部分，仍執陳詞，
    指摘原判決不當，求予廢棄，為無理由，應駁回其上訴。又
    被上訴人附帶請求子女監護及扶養費部分（除丁○○仍由被
    上訴人監護外），本院廢棄原判決，並分別酌定兩造就未成
    年子女丙○○、丁○○權利義務之行使或負擔，及會面交往
    方式如主文所示。至被上訴人追加非財產損害五十萬元部分
    ，為無理由，應予駁回。
陸、本件事證已臻明確，兩造其餘攻擊或防禦方法及所提證據，
    均與本院心證之形成，不生影響，爰不一一再加以論述，併
    此明。
柒、據上論結，本件上訴為一部有理由，一部無理由，被上訴人
    追加之訴為無理由，依民事訴訟法第四百五十條、第四百四
    十九條第一項、第七十九條，判決如主文。
中　　華　　民　　國　　96　　年　　12　　月　　19　　日
          民事第一庭    審判長法　官  吳 火 川
                              法　官  簡 清 忠
                              法　官  陳 繼 先
以上正本係照原本作成。
如對本判決上訴，須於收受判決送達後20日內向本院提出上訴書
狀，其未表明上訴理由者，應於提出上訴後20日內向本院提出上
訴理由書（須按他造人數附具繕本）。
上訴時應提出委任律師為訴訟代理人之委任狀。具有民事訴訟法
第466條之1第1項但書或第2項之情形為訴訟代理人者，另應附具
律師及格證書及釋明委任人與受任人有該條項所定關係之釋明文
書影本。
                              書記官  陳 三 軫
中　　華　　民　　國　　96　　年　　12　　月　　19　　日
                                                      Ｍ
附表一：
乙○○與兩造所生未成年子女丁○○會面、探視方式及時間：
一、時間：
  (一)每月第一、三週週六上午九時起至週日下午五時止，乙○○
    得與子女丁○○會面、出遊及同住，並準時交還子女丁○○
    給甲○○。
  (二)每年農曆春節大年初一上午九時起乙○○得接回同宿至初三
    上午十一時交還子女丁○○。
  (三)每年父親節上午九時起至下午六時止，乙○○得與子女丁○
    ○會面、出遊，並準時交還子女丁○○給甲○○。
  (四)子女丁○○就學期間，每年寒假期間，乙○○得接回同宿七
    日；暑假期間，乙○○得接回同宿十四日。並可分割為數次
    為之。
  (五)於子女丁○○年滿十八歲之後，關於乙○○與子女丁○○會
    面交往之時間暨方式，應尊重子女丁○○之意願。
二、方法：
  (一)得為見面、通信、通話之行為。
  (二)得為致贈禮物、交換照片、拍照等行為，並得出遊或同宿。
  (三)探視前應於事前通知甲○○，無正當理由，甲○○不得無故
    拒絕。
  (四)乙○○家人得陪同會面。
  (五)甲○○及子女丁○○地址或聯絡方式如有變更，應隨時通知
    乙○○及其家人。
三、遵守事項：
  (一)不得有危害子女身心健康之行為。
  (二)兩造不得對子女灌輸反抗對造之觀念。
  (三)乙○○於探視期間，應履行因親權所為相關生活習慣、學業
    輔導及作業完成等指示之義務。
  (四)如子女丁○○於會面交往中患病或遭遇事故，而甲○○無法
    就近照料時，乙○○或其家人應為必要之醫療措施，乙○○
    或其家人在其會面交往實施中，仍須善盡對該子女保護教養
    之義務。
  (五)甲○○應於乙○○行使探視權時，準時將子女丁○○於甲○
    ○住處交付乙○○。
  (六)乙○○應於探視期滿時，準時將子女丁○○於乙○○住處交
    還甲○○。
  (七)乙○○於探視當日上午十一時前未前往探視者，除經甲○○
    或子女丁○○同意外，視同乙○○放棄當日之探視權，以免
    影響甲○○及子女丁○○之生活安排；但翌日如為探視日者
    ，乙○○仍得於翌日探視。
  (八)甲○○如未遵守交付子女義務或違反前開應行注意事項時，
    乙○○得依民法第一千零五十五條第三項規定，請求法院改
    由乙○○行使負擔子女丁○○之權利義務。乙○○如違反前
    開探視時應行注意事項或未準時交還子女時，甲○○得依民
    法第一千零五十五條第五項、非訟事件法第一百二十七條第
    一項之規定禁止乙○○繼續探視或減少探視之次數。
附表二：
甲○○與兩造所生未成年子女丙○○會面、探視方式及時間：
一、時間：
  (一)每月第二、四週週六上午九時起至週日下午五時止，甲○○
    得與子女丙○○會面、出遊及同住，並準時交還子女丙○○
    給乙○○。
  (二)每年農曆春節大年初三下午一時起甲○○得接回同宿至初五
    下午五時交還子女丙○○。
  (三)子女丙○○就學期間，每年寒假期間，甲○○得接回同宿七
    日；暑假期間，甲○○得接回同宿十四日。並可分割為數次
    為之。
　(四)於子女丙○○年滿十八歲之後，關於甲○○與子女丙○○會
  　面交往之時間暨方式，應尊重子女丙○○之意願。
二、方法：
  (一)得為見面、通信、通話之行為。
  (二)得為致贈禮物、交換照片、拍照等行為，並得出遊或同宿。
  (三)探視前應於事前通知乙○○，無正當理由，乙○○不得無故
    拒絕。
  (四)甲○○家人得陪同會面。
  (五)乙○○及子女丙○○地址或聯絡方式如有變更，應隨時通知
    甲○○及其家人。
三、遵守事項：
  (一)不得有危害子女身心健康之行為。
  (二)兩造不得對子女灌輸反抗對造之觀念。
  (三)甲○○於探視期間，應履行因親權所為相關生活習慣、學業
    輔導及作業完成等指示之義務。
  (四)如子女丙○○於會面交往中患病或遭遇事故，而乙○○無法
    就近照料時，甲○○或其家人應為必要之醫療措施，甲○○
    或其家人在其會面交往實施中，仍須善盡對該子女保護教養
    之義務。
  (五)乙○○應於甲○○行使探視權時，準時將子女丙○○於乙○
    ○住處交付甲○○。
  (六)甲○○應於探視期滿時，準時將子女丙○○於甲○○住處交
    還乙○○。
  (七)甲○○於探視當日上午十一時前未前往探視者，除經乙○○
    或子女丙○○同意外，視同甲○○放棄當日之探視權，以免
    影響乙○○及子女丙○○之生活安排；但翌日如為探視日者
    ，甲○○仍得於翌日探視。
  (八)乙○○如未遵守交付子女義務或違反前開應行注意事項時，
    甲○○得依民法第一千零五十五條第三項規定，請求法院改
    由甲○○行使負擔丙○○之權利義務。甲○○如違反前開探
    視時應行注意事項或未準時交還子女時，乙○○得依民法第
    一千零五十五條第五項、非訟事件法第一百二十七條第一項
    之規定禁止甲○○繼續探視或減少探視之次數。